【裁判字號】    90,台上,4320
【裁判日期】    900713
【裁判案由】    過失致人於死
【裁判全文】
最高法院刑事判決                                九十年度台上字第四三二○號
    上  訴  人  甲○○
    選任辯護人  王進勝律師
                楊政憲律師
右上訴人因過失致人於死案件，不服台灣高等法院台南分院中華民國八十八年三月二
十四日第二審更審判決（八十八年度交上更(一)字第一一號，起訴案號：台灣台南地方
法院檢察署八十四年度偵字第四三四九號），提起上訴，本院判決如左：
    主  文
原判決撤銷，發回台灣高等法院台南分院。
    理  由
本件原判決認定：上訴人甲○○於民國八十四年一月二十二日凌晨一時四十分許，駕
駛車號ＵＨ－七三八○號自用小客車（以下稱Ｂ車），沿台南縣歸仁鄉太子廟往媽廟
自西向東行駛，途經台南縣歸仁鄉媽廟村六十六號前限制時速四十公里以下之路段時
，應注意須依限制時速行駛，且依當時係夜間、陰天、直路、路況良好之情狀，並無
不能注意之情事，詎其竟疏未注意，貿然以時速九十公里以上超速行車，復疏未注意
車前狀況，適有由林建璋（已當場死亡）所駕駛車號ＴＲ－二九一一號自用小客車（
以下稱Ａ車），先前亦因疏未注意超速行車因而失控撞及上址圍牆，致坐在林建璋右
側乘客座之郭心谷彈出車外摔落在道路中間，而Ａ車亦因反彈而亦停在道路中間，上
訴人駛抵該處時，因閃避不及先撞上該Ａ車，再雙雙從郭心谷身上輾壓而過，郭心谷
因之引起多發性腦損傷當場死亡等情。因而撤銷第一審諭知上訴人無罪之判決，改判
論上訴人以因過失致人於死罪，判處有期徒刑肆月，並諭知易科罰金折算之標準，固
非無見。惟查：（一）審理事實之法院對於被告有利及不利之證據，應一律注意，詳
為調查，綜合全案證據資料，本於經驗法則、論理法則以定其取捨，並將取捨證據之
心證理由於判決內詳為說明，方為適法。故證據雖已調查，而尚有其他部分並未調查
，仍難遽為被告有利或不利之認定；如有應調查之證據未予調查，率行判決，其判決
當然為違背法令。原審認定上訴人應負過失致人於死罪責，係因證人林慶賢於更(一)審
證稱：「（第一次車禍）被害人摔出車外，我有看到，『男的（即林建璋）摔出車外
在牆邊腦漿已出來』，而女的（即郭心谷）是停在路中，腦漿是否有流出來我沒有注
意看」（更(一)審卷第三十三頁反面）等語，而以證人所謂「『女的腦漿是否有流出來
我沒有注意看』，應係指當時其看到被害人郭心谷跌落在道路中時並沒有腦漿流出來
而言」，遽而論斷被害人郭心谷於該時腦部尚未破裂致腦組織外溢，應尚未死亡之事
實。然查證人林慶賢於案發當時之警訊筆錄已證稱：「有一輛自小客黑色的摔落在路
上，且路上有男女各一人，當場死在那邊，腦漿流在地上」等語（八十四年相字第一
七五號卷第四頁反面），雖該筆錄中未指稱腦漿在何處及係何人所流出，然據查死者
林建璋於現場及驗屍時均未有腦漿外溢之情形，則證人於案發時既已在地上見有腦漿
，是否應屬郭心谷所有？證人所述上情係第一次車禍抑第二次車禍之情景？見到地上
有腦漿時，郭心谷倒臥在何處？是否與現場照片所示位置相同？此與判別郭心谷之腦
部究係何時破裂流出腦漿，即何時致死，至有關聯，原審未予調查釐清，遽僅以證人
林慶賢於案發四年後之證詞推斷，顯有應於審判期日調查之證據未予調查之違法。（
二）原判決理由一、(二)說明其認定被害人郭心谷係因Ａ車第一次撞牆肇事後，於Ａ車
向右順時針旋轉一百八十度後自車內彈出，並跌落在原來車道滿佈血跡及腦漿之第一
位置內，另Ａ車則停於郭心谷右後側（即郭心谷應在Ａ車左前側），嗣Ｂ車自後撞及
Ａ車後，郭心谷再經Ａ車及Ｂ車輾壓拖至對向車道之第二位置即事故現場圖所繪被害
人郭心谷躺臥處之理由，惟由卷內現場圖所劃Ｂ車之煞車痕所示：Ｂ車左側剎車痕緊
臨中間分線○‧四五公尺，右側煞車痕距中間分線一‧四公尺，郭心谷第一灘血跡距
中間分線為一公尺，二處腦漿則分距中間分線一‧八公尺及一‧○六公尺，顯徵Ｂ車
行經路線與郭心谷第一次倒臥處在同一直線上，是若原判決所述之「Ａ車第一次撞牆
肇事後，向右順時針旋轉"一百八十度"停於郭心谷"右後側"」一節無誤，則此時Ａ車
應係在Ｂ車行經路線之右前方（因現場圖顯示郭心谷與Ｂ車在同一直線上，而原判決
認定Ａ車在郭心谷右後側），則Ｂ車依現場圖所劃之其煞車痕路徑行駛到肇事地點撞
及停在該處之Ａ車時，依常理，應是Ｂ車右前方撞及Ａ車左後方，而非現場照片所顯
示Ｂ車左前方撞及Ａ車之右後方？原判決所為上開推論，顯與現場圖及現場照片所示
情況並不相符，其所為事實之推斷，顯有與所引用之證據資料不相符合之違誤。（三
）證人林慶賢證稱本案係上訴人以大哥大報警（第一審卷第三十一頁反面、更(一)審卷
三十四頁正面），則上訴人是否為自首？應調查釐清，併予注意。以上或為上訴意旨
所指摘，或為本院得依職權調查之事項，應認原判決有撤銷發回之原因。本件雖屬刑
事訴訟法第三百七十六條第一款所列之案件，惟於修正刑事訴訟法施行前，原得上訴
於第三審法院，且已繫屬於法院，依刑事訴訟法施行法第五條第一項規定，仍應依施
行前之法定程序終結之。附此敘明。
據上論結，應依刑事訴訟法第三百九十七條、第四百零一條，判決如主文。
中      華      民      國     九十     年      七      月     十三     日
                              最高法院刑事第十一庭
                                  審判長法官  林  增  福
                                        法官  邵  燕  玲
                                        法官  吳  昆  仁
                                        法官  陳  世  雄
                                        法官  惠  光  霞
      右正本證明與原本無異
                                              書  記  官
中      華      民      國     九十     年      七      月     二十     日


司法院資訊處製作；財團法人民間司法改革基金會備份。
